【裁判字號】    98,上,265
【裁判日期】    980901
【裁判案由】    遷讓房屋
【裁判全文】
臺灣高等法院民事判決                   98年度上字第265號
上  訴  人  乙○○
訴訟代理人  戴美雯律師
複 代理 人  潘麗茹律師
被上訴人    丙○○
訴訟代理人  廖威淵律師
上列當事人間請求遷讓房屋事件，上訴人對於中華民國97年12月
16日臺灣桃園地方法院97年度訴字第781號第一審判決提起上訴
，本院於中華民國98年8月18日論終結，判決如下：
    主    文
原判決關於命上訴人自門牌號碼桃園縣大溪鎮水汴頭十七之十三
號房屋遷出，並將坐落桃園縣大溪鎮○○段頭寮小段七四三地號
土地全部返還被上訴人部分，及該部分假執行之宣告，與除確定
部分外訴訟費用之裁判均廢棄。
上開廢棄部分，被上訴人在第一審之訴及其假執行之聲請均駁回
。
第一審（除確定部分外）、第二審訴訟費用由被上訴人負擔。
    事實與理由
一、本件被上訴人起訴主張：原審共同被告甲○○於95年12月25
    日與其簽訂房屋租賃契約書，向其承租坐落桃園縣大溪鎮○
    ○段頭寮小段743地號土地及地上門牌號碼桃園縣大溪鎮水
    汴頭17之13號之房屋，租賃期間自96年1月1日起至96年12月
    31日止，並約定每月租金為新台幣（下同）3,000元。詎租
    期屆至後，上訴人乙○○及甲○○二人拒不返還，屢經催討
    ，均未置理。被上訴人為系爭土地之所有權人，依土地法第
    43條之規定，所為登記有絕對公信力，不容質疑。上訴人辯
    稱系爭土地為上訴人夫妻與被上訴人前配偶李隆生所共有，
    僅借名登記在被上訴人名下云云，並非事實。又系爭房屋原
    係由訴外人戊○○出資，委由甲○○籌畫興建，迨竣工後，
    轉交授權由上訴人出租予甲○○，上訴人稱系爭房屋為其出
    資興建云云，並無足取。縱認系爭房屋為上訴人所有，然其
    未經被上訴人同意，亦無合法權源逕將房屋搭建於系爭土地
    上，無權占有系爭土地，依法亦應將系爭房屋拆除，將土地
    返還予被上訴人等情。爰依民法第455條、第767條、第962
    條之規定，先位聲明求為判決：(一)上訴人應將坐落桃園縣大
    溪鎮○○段頭寮小段743地號土地及其上門牌號碼桃園縣大
    溪鎮水汴頭17之13號房屋騰空遷讓返還予被上訴人。(二)願供
    擔保，請准為假執行之宣告。備位聲明求為判決：(一)上訴人
    應將坐落桃園縣大溪鎮○○段頭寮小段743地號土地上門牌
    號碼桃園縣大溪鎮水汴頭17之13號房屋拆除，並將土地返還
    予被上訴人。(二)願供擔保，請准為假執行之宣告。
二、原審共同被告甲○○同意遷讓系爭房地，上訴人乙○○則以
    ：兩造原係妯娌關係，系爭土地原係兩造之大伯即李隆琳所
    有，87年間李隆琳因所開設之昌普實業股份有限公司（以下
    稱昌普公司）發生財務危機，乃商請上訴人及甲○○夫妻與
    被上訴人前配偶李隆生共同集資借其清償債務，嗣後李隆琳
    為抵償借款債遂將系爭土地移轉予上訴人二人及李隆生，但
    李隆生因當時尚有負債無法登記，才於90年7月20日借名登
    記在被上訴人名下，系爭土地既為上訴人、甲○○及李隆生
    所共有，則上訴人即非無權占有。又系爭房屋係上訴人及甲
    ○○自鄰旁舊工廠拆下鐵皮屋材料並出資興建，徵得被上訴
    人同意並配合辦理下，並於94年7月間即申請門牌、設立戶
    籍並遷入居住至今。上訴人既經被上訴人同意始於該土地上
    搭建房屋居住，即為有權使用系爭土地甚明。又依民法第
    812條之規定，系爭房屋所有權原則上應為各動產所有人按
    其動產附合時之價值共有，被上訴人自承其並無出資，且亦
    無法證明前開鐵皮屋舊料為其所有，則被上訴人對該房屋並
    無權利，自無權基於所有物返還請求權訴請遷讓該房屋。96
    年底至97年初間，甲○○為出售系爭房地，聯合被上訴人偽
    造房屋租賃契約書，逼迫上訴人遷離該房屋，此由被上訴人
    原證3存證信函上載「暫住於此者」而非「租賃期滿不交還
    房地」可見一斑，縱認甲○○與被上訴人間之租賃關係為真
    正，然上訴人並未與被上訴人簽訂租賃契約，亦非該房屋租
    賃契約之當事人，被上訴人自無權依租賃關係請求上訴人遷
    讓房屋。被上訴人請求上訴人拆屋還地，自屬無據等語，資
    為抗辯
三、原審判決：上訴人乙○○及原審共同被告甲○○應自門牌號
    碼桃園縣大溪鎮水汴頭17之13號房屋遷出，並將坐落桃園縣
    大溪鎮○○段頭寮小段743地號土地全部返還被上訴人。上
    訴人就其敗訴部分聲明不服提起上訴，其上訴聲明為：(一)原
    判決不利上訴人部分廢棄。(二)上廢棄部分，被上訴人在第一
    審之訴及假執行之聲請均駁回。(三)如受不利之判決，請准供
    擔保宣告免予假執行（甲○○部分，未據聲明不服已告確定
    ）。被上訴人答辯聲明為：上訴駁回，第二審訴訟費用由上
    訴人負擔。
四、本件經依民事訴訟法第463條、第270條之1第1項第3款規定
    ，整理兩造不爭執事項並協議兩造簡化爭點為：
（一）兩造不爭執事項：
  １、上訴人與原審共同被告甲○○為夫妻關係，被上訴人之前
      夫李隆生與原審共同被告甲○○為兄弟關係。
  ２、被上訴人為坐落桃園縣大溪鎮○○段頭寮小段743地號土
      地所有權之登記名義人，門牌號碼桃園縣大溪鎮水汴頭17
      之13號之房屋，係坐落上開土地上未經保全登記之房屋。
  ３、原審共同被告甲○○曾於94年12月28日與被上訴人訂立房
      屋租賃契約書，向被上訴人承租系爭房屋，租期自95年1
      月1日至95年12月31日止，嗣又於95年12月25日與被上訴
      人續約租約，租期自96年1月1日至96年12月31日止。
  ４、系爭房屋現由上訴人占有使用中。
（二）兩造爭點：
  １、上訴人是否為系爭土地之所有權人之一？
  ２、上訴人有無占有使用系爭房屋之權利？
  ３、被上訴人可否請求上訴人自系爭房屋遷出，並返還土地？
五、茲就上開爭點，析述本院得心證之理由如下：
（一）上訴人是否為系爭土地之所有權人之一？
      本件被上訴人主張其為系爭土地所有權人之事實，已據其
      提出土地登記簿謄本為證（見原法院97年度桃補字第237
      號卷第5頁），並為上訴人之夫即原審共同被告甲○○所
      不爭執。上訴人雖抗辯系爭土地原係兩造之大伯即訴外人
      李隆琳所有，87年間李隆琳因所開設之昌普公司發生財務
      危機，因兩造、甲○○、李隆生共同出資供其還償，而以
      系爭土地抵償債務，但因當時李隆生及甲○○名下均有負
      債，且被上訴人與李隆生已辦理離婚登記，為免土地遭債
      權人追討，而借名登記於被上訴人名下，系爭土地實為兩
      造及甲○○、李隆生所共有云云，惟為被上訴人所否認。
      上訴人雖提出匯款資料主張其確曾提供資金供李隆琳償債
      （見本院卷第71至74頁），惟借款與買賣土地係屬二事，
      上訴人縱曾借予李隆琳款項，亦不足以證明上訴人就系爭
      土地有所有權存在。上訴人雖又提出其與訴外人李隆琳電
      話錄音譯文為證，惟遍觀其內容，均為上訴人長篇敘述其
      看法，李隆琳則僅簡短回應，且無片語隻字表示系爭土地
      為兩造等人所共有（見本院卷第27至36頁），被上訴人更
      另提出李隆琳出具之陳述書載明系爭土地係被上訴人個人
      出資購買（見本院卷第84頁），上訴人雖否認系爭陳述書
      之真正，惟其既未能提出足資證明為系爭土地所有權人之
      一之證據，其抗辯系爭土地之所有權人之一，仍無可取。
（二）上訴人有無占有使用系爭房屋之權利？
  １、查原審共同被告甲○○與李隆生於88年6月15日向昌普公
      司買受該公司所有之土地、建物及工廠設備、器材及存貨
      等，有買賣契約書在卷可稽（見原審卷第41至44頁），又
      「92年10月昌普公司被法院查封……鐵皮是設定抵押後違
      建的，銀行同意我們拆除，但是我沒有錢，所以商請戊○
      ○出資來拆、建，我是昌普公司的股東之一，戊○○是公
      司員工……本來是要當廠房兼住家，後來沒辦法當廠房，
      所以只好當住家」等情，已據證人即原審共同被告甲○○
      證述在卷（見本院卷第114頁），參諸證人戊○○證稱「
      房屋是我拿錢出來蓋的，因為我在工廠上班，甲○○與李
      隆生找我談的，前後建造我共出了80幾萬元，鐵皮部分是
      舊料，其他部分是新的，鐵皮是舊工廠查封拆下來的，鐵
      皮是我出錢拆建的」、「本來要將工廠搬到此地，因無法
      申請到電，所以工廠才搬到康莊路，後來，因為無法使用
      ，就將權利交給原告處理，但有商議，若土地有賣掉時，
      錢要還我」等語（見原審卷第48頁），足認系爭房屋原係
      甲○○為作為工廠兼住家使用，而將原有舊工廠違建之鐵
      皮拆下，於系爭土地上重新搭建，但因無錢支付拆、建費
      用，而向其員工即訴外人戊○○商借支付。甲○○既為原
      昌普公司鐵皮違建之所有權人，則其將該違建之鐵皮及骨
      架材料拆下搭建系爭房屋，就系爭房屋自有所有權。上訴
      人抗辯系爭房屋為甲○○所建，尚非無據。
  ２、被上訴人雖引戊○○之證言主張系爭房屋係戊○○出資搭
      建云云，證人甲○○於原審亦陳稱「92年舊工廠被查封，
      因為無資力拆除鐵皮屋，所以才情商戊○○出資拆、建，
      所以我認為這是戊○○出資建的」等語（原審卷第57頁）
      ，惟查甲○○搭建系爭房屋原本是要當廠房兼住家使用，
      已據其證述如前，戊○○亦證稱原本將要工廠搬到系爭房
      屋，足見戊○○非為其自身使用之目的而出資搭建系爭房
      屋。又戊○○僅係工廠之員工，本無出資搭建房屋作為工
      廠使用之義務，其並證稱曾言明日後需償還其為搭建系爭
      房屋所支付之費用，甲○○亦證稱有承諾於廠房、土地賣
      掉時，要把戊○○出資的錢還她等語（見本院卷第115頁
      背面），核相符合，足見戊○○支出之款項，應僅係為甲
      ○○墊付搭建費用，而非為其自身所有之意，而出資搭建
      系爭房屋，戊○○並未取得系爭房屋之所有權。至於甲○
      ○雖以鐵皮及骨架材料以外搭建所需費用係由戊○○先墊
      付，而誤認系爭房屋係戊○○出資搭建，惟系爭房屋所有
      權何屬，應依搭建當時之情形為判斷，系爭房屋既係甲○
      ○為作為廠房兼住家使用，而將其與李隆生所有之舊工廠
      違建之鐵皮及骨架拆除於系爭土地上重新搭建，雖向戊○
      ○調借不足之資金，系爭房屋之所有權仍歸甲○○所有。
      是縱甲○○因曾向戊○○調借搭建費用而誤以為房屋為戊
      ○○所有，並因戊○○將權利交被上訴人行使，而與被上
      訴人訂立租賃契約，亦於系爭房屋所有權之歸屬無影響。
  ３、甲○○就系爭房屋既有所有權存在，對於系爭房屋自有占
      有使用之權利，而上訴人為甲○○之配偶，有戶口名簿在
      卷足憑（見本院卷第39頁），則上訴人自亦非無權占有使
      用系爭房屋。
（三）被上訴人可否請求上訴人自系爭房屋遷出，並返還土地？
  １、查上訴人有權占有使用系爭房屋已如前述，又系爭房屋坐
      落之土地雖為被上訴人所有，惟「我同意甲○○在系爭土
      地上蓋鐵皮屋」等語，已據被上訴人陳明在卷（見原審卷
      第19頁），且系爭房屋搭建完成後，被上訴人曾出具土地
      使用同意書予上訴人，並於其所有系爭土地所有權狀影本
      上簽章註記「本人確實蓋有房屋一幢在此地號上」，供上
      訴人聲請系爭房屋之門牌證明，有門牌證明、土地所有權
      影本及土地使用同意書在卷可稽（見本院卷第67至69頁）
      ，顯見系爭房屋占有使用系爭土地，係經被上訴人同意，
      並非無權占有。上訴人既有權占有使用系爭房屋，且系爭
      房屋占有使用系爭土地亦非無權占有，被上訴人請求上訴
      人自系爭房屋遷出，並將土地返還，即非有據。
  ２、按未於準備程序主張之事項，除有下列情形之一者外，於
      準備程序後行言詞辯論時，不得主張之：一、法院應依職
      權調查之事項。二、該事項不甚延滯訴訟者。三、因不可
      歸責於當事人之事由不能於準備程序提出者。四、依其他
      情形顯失公平者，民事訴訟法第463條準用同法第276條定
      有明文。被上訴人雖於本件準備程序終結後，具狀終止系
      爭土地及鐵皮屋之訴訟借貸關係（見本院卷第158頁），
      惟經核並無合於民事訴訟法第276條第1項各項所列事由，
      上訴人於準備程序終結後始為主張，已有未合。況被上訴
      人並非系爭房屋之所有權人，訴外人戊○○亦非系爭房屋
      之所有權人，被上訴人亦無從自戊○○受讓系爭房屋之事
      實上處分權，兩造間就系爭鐵皮屋亦無使用借貸關係存在
      ，被上訴人主張終止兩造間關於系爭房屋之使用借貸關係
      ，已屬無據。又被上訴人曾出具土地使用同意書予上訴人
      ，固可認兩造間就系爭房屋所在土地有使用借貸關係存在
      ，惟按借用人應於契約所定期限屆滿時，返還借用物；未
      定期限者，應於依借貸之目的使用完畢時返還之。民法第
      470條第1項前段定有明文。本件兩造就系爭土地之使用借
      貸未定有期限，而上訴人借用係爭土地之目的，既為繼續
      使用系爭房屋居住為目的，自以上訴人使用係爭土地之目
      的完畢，即其無繼續居住系爭房屋或系爭房屋不堪使用時
      ，返還期限始屆至。查系爭房屋係於93年、94年間分二次
      搭建，已據證人丁○○、甲○○證述相符（見本院卷第60
      頁背面、第114頁），搭建完成至今未足五年，屋齡不長
      ，衡情應尚堪使用，且上訴人迄今仍繼續居住其中，難認
      已依借貸之目的使用完畢，被上訴人應尚不得終止使用借
      貸契約請求返還，是其主張其已終止兩造間使用借貸契約
      ，上訴人應自系爭房屋遷出將系爭土地返還，為無可取。
六、綜上所述，上訴人抗辯其占有使用系爭土地及房屋有合法權
    源，自屬可信，被上訴人主張上訴人無權占有系爭房屋及其
    土地，為不足採。從而，被上訴人本於所有權返還請求權，
    請求上訴人自系爭房屋遷出將土地返還被上訴人，為無理由
    ，不應准許。其假執行之聲請亦失所附麗，應併予駁回。原
    審此部分判命上訴人應自系爭房屋遷出，將系爭土地返還被
    上訴人，並為假執行之宣告，自有未洽。上訴意旨指摘原判
    決不當，求予廢棄改判，為有理由。自應由本院將原判決此
    部分予以廢棄改判，如主文第二項所示。
七、本件事證已臻明確，兩造其餘之攻擊防禦方法及所提證據，
    經審酌後認均無礙判決之結果，爰不予一一論述。
八、據上論結，本件上訴為有理由，依民事訴訟法第450條、第
    78條，判決如主文。
中    華    民    國    98    年    9     月    1     日
                    民事第三庭
                        審判長法  官  林敬修
                              法  官  吳青蓉
                              法  官  張靜女
正本係照原本作成。
如不服本判決，應於收受送達後20日內向本院提出上訴書狀，其
未表明上訴理由者，應於提出上訴後20日內向本院補提理由書狀
（均須按他造當事人之人數附繕本）上訴時應提出委任律師或具
有律師資格之人之委任狀；委任有律師資格者，另應附具律師資
格證書及釋明委任人與受任人有民事訴訟法第466條之1第1項但
書或第2項（詳附註）所定關係之釋明文書影本。
中    華    民    國    98    年    9     月    1     日
                              書記官  張淑芬
附註：
民事訴訟法第466條之1（第1項、第2項）：
對於第二審判決上訴，上訴人應委任律師為訴訟代理人。但上訴
人或其他法定代理人具有律師資格者，不在此限。
上訴人之配偶、三親等內之血親、二親等內之姻親，或上訴人為
法人、中央或地方機關時，其所屬專任人員具有律師資格並經法
院認為適當者，亦得為第三審訴訟代理人。


司法院資訊處製作；財團法人民間司法改革基金會備份。
